最高法院刑事判決　　　　　　　　　　　　　　　八十八年度台上字第五七一八號
　　上　訴　人　甲○○
　　選任辯護人　查名邦律師
　　　　　　　　曾子珍律師
右上訴人因殺人案件，不服台灣高等法院台南分院中華民國八十八年七月二十七日第
二審判決（八十八年度上重訴字第六七六號，起訴案號：台灣台南地方法院檢察署七
十八年度營偵字第一六四號），提起上訴，本院判決如左：
    主  文
上訴駁回。
    理  由
本件原判決認定：上訴人甲○○（綽號「大隻海鵝」）曾有二次脫逃前科，復於民國
六十一年間因犯殺人罪，經本院判處無期徒刑確定，於六十二年八月二十三日入監執
行，七十二年九月十五日假釋出獄，嗣於七十七年減為有期徒刑十五年確定，於七十
七年八月二十二日假釋期滿視為執行完畢，猶不知悔改。緣吳義宗欲獨占經營臺南縣
善化地區六合彩全部賭局，因而逐一收編該地區各小組頭與所有樁腳，林金柱（綽號
「柱仔」）（同案已判決有罪確定）為該地區之小組頭兼樁腳，既不願被收編，亦畏
於吳義宗之勢力，不敢忤逆，乃央求甲○○陪同前往找吳義宗談判，二人乃基於如談
判不成即予殺害之共同殺人犯意之聯絡，並共同基於意圖供自己犯罪所用，未經許可
無故持有改造之左輪手槍一支，內裝可供軍用之子彈四顆，推由甲○○帶身上，於
七十七年十二月十二日下午三時二十分許，相偕至台南縣善化鎮○○路三六七巷二十
九號吳義宗住處，抵達後適遇吳義宗友人王天祿在場，不便下手，乃佯裝友善，先與
吳義宗、王天祿泡茶聊天，使吳義宗毫無警覺，嗣王天祿於同日下午四時許離去，至
同日下午四時三十分許雙方談判破裂，甲○○乃佯稱欲如廁，起身走往吳義宗左後側
廁所方向，趁機取出預藏之上開改造手槍，自背後射擊吳義宗二發子彈，致吳義宗背
部○‧六×○‧六公分槍彈貫穿傷，創管由後背部射入洞穿左右兩肺，彈頭嵌入左乳
上方肌肉中，右腋下○‧六×○‧六公分槍彈貫穿傷，創管向左下方推進嵌入第五脊
椎骨中，吳義宗不支倒地，林金柱、甲○○見已得逞，即共同駕車逃逸，吳義宗之同
居人鄭伊真在樓上，聞槍聲下樓，急將吳義宗送醫，於送醫途中即同日下午四時四十
分許吳義宗因失血而死亡。嗣至八十年六月二十六日下午二時許，林金柱始向警局投
案，迄八十八年一月六日，在台中市○○○○街八號大樓前，甲○○方為警緝獲等情
。係以上開被害人吳義宗遭槍擊，因失血過多死亡之事實，業據第一審檢察官督同法
醫師相驗屬實，製有勘驗筆錄、驗斷書、相驗屍體證明書及有現場暨解剖照片二十一
幀附卷可稽。上開證據顯示被害人吳義宗係遭人偷襲，由其背後趁其不知時近距離接
續開兩槍加以射殺無訛，此由兩個彈孔在死者右背後呈平行，高度約同，彈頭一顆嵌
入左乳上方肌肉中（七十七年十二月十三日第一次勘驗時法醫當場取出該彈頭）；另
一顆彈頭創管向左下方推進嵌入第五脊椎骨中（七十七年十二月十四日解剖時，法醫
始取出該彈頭），足堪證明。次查上訴人及已判刑確定之共犯林金柱於審理中均供承
林金柱係台南縣善化地區六合彩之小組頭兼樁腳，因不願遭吳義宗收編，乃央請上訴
人陪同前往找吳義宗談判，因談判破裂，始槍擊吳義宗，並相偕離去等情不諱，且案
發前現場客廳，甲○○係坐在面向客廳門之正中位置沙發上，林金柱則坐在甲○○之
右側另一沙發上，吳義宗則與林金柱面對面相向，坐在甲○○之左側另一沙發上，三
方所坐之位置呈凹形，中間則置長面形短腳桌子一張，廁所則位於客廳內被害人吳義
宗上開位置左後側上二樓之樓梯下，此現場位置業經證人王天祿於警訊中證述明確，
復為甲○○、林金柱所是認，並有現場圖一份附卷足稽。衡諸甲○○係三十九年五月
二十五日生，案發時三十八歲，比五十四年十一月二十五日生，斯時二十四歲之同案
被告林金柱年長十四歲，輩份較大，此有警局移送書載明年籍可按，甲○○既受林金
柱之央託陪同前往說項，足見甲○○自忖其在道上論輩份及影響力，與被害人吳義宗
相當，足以面對面談判，始接受林金柱之央託前往說項，此觀證人王天祿於警訊中證
稱：（問：與吳義宗聊的是「大隻海鵝」《指甲○○》還是「柱仔」《指林金柱》）
均是「大隻海鵝」講的，「柱仔」未開口說話等語，嗣於原法院調查中陳稱：被害人
吳義宗與甲○○、林金柱都有熟，但與甲○○年紀相當等語，及同案被告林金柱於原
法院調查中陳稱：我先前有拜託陳順隆去說，他說交情不夠不敢去說，所以再拜託甲
○○去說等語即明。則此次談判破裂，衡諸常情，甲○○必感被害人吳義宗在晚輩林
金柱之面前未給面子而深感難堪，心中難免憤怒。參以證人鄭伊真於偵查中證稱：甲
○○與林金柱來我家，和吳義宗有說有笑，他們有說有笑係假的，本來就有意殺吳義
宗云云，及其於七十七年十二月十四日二十時三十分警訊調查筆錄時證稱：吳義宗倒
在樓梯口，尚未死亡。我問吳義宗到底是怎麼一回事，吳義宗回答我，大隻海鵝開槍
打我，我即跑到門口看到一輛深藍色自小客車喜美牌急速駛離，我即打電話一一九報
案後，我又回到吳義宗身旁，我再問吳義宗，大隻海鵝為何要開槍打你，當時只看到
吳義宗嘴在動，講的話，我聽不清楚了等語等情觀之，該證人所供應屬實情，堪予採
取。且甲○○坦承案發時有如廁，而依上開現場圖所示，廁所係位在被害人座位左後
側，參以被害人遭槍擊之子彈創管係由右後背部射入，顯見甲○○係佯以如廁，起身
走往吳義宗左後側廁所方向，趁機取出預藏之上開改造手槍，自背後射擊吳義宗予以
狙殺，堪予認定。查本件係同案被告林金柱經營六合彩，不願被被害人吳義宗收編，
乃央求甲○○陪同前往找吳義宗談判，因談判破裂，始槍殺吳義宗，犯後相率逃離現
場，足見甲○○與同案被告林金柱有殺人之犯意聯絡。而同案被告林金柱投案時，繳
交之改造左輪手槍一支、子彈二顆，經送內政部警政署刑事警察局鑑定，認均具有殺
傷力，且與自被害人吳義宗體內取出之彈頭比對結果，認係由該支改造左輪手槍擊發
射殺吳義宗者無訛，此有該局八十年七月十六日鑑驗通知書一紙在卷可稽，上開槍彈
既具有殺傷力，其顯足供軍事之用。甲○○、林金柱二人共同持上開槍彈射殺被害人
吳義宗致死，則其顯係意圖供自己犯罪之用而持有上開槍彈，亦堪認定。又以上開槍
枝殺人，足以致死，此為甲○○所明知，卻以之殺害被害人吳義宗，其有殺人之故意
，至為灼然，為其所憑之證據及認定之理由。而以上訴人否認有上揭殺人之犯行，並
辯稱：因林金柱經營六合彩而與吳義宗互爭地盤，伊乃受林金柱之託居中斡旋，一同
至吳義宗住處商請吳某放手，而伊於上廁所時，林金柱與吳義宗發生爭執，導致林金
柱槍殺吳義宗，伊聽見客廳有二聲槍響，乃急忙趕至客廳，看見林金柱持槍欲朝吳義
宗再度開槍，伊乃將林金柱推開，故未再擊中吳義宗，此純屬偶發事件，為伊事先無
法臆測，伊並未開槍射擊被害人吳義宗，亦不知林金柱身穿皮夾克預藏槍枝攜往吳義
宗住處，伊僅單純擔任說客云云。嗣則以其身高為一六四公分，被害人身高一七二公
分，若係伊持槍射擊，受限於雙方身高之差距，子彈創管應稍為由下往上斜入等語置
辯，均為飾卸之詞，不足採取；並以同案被告林金柱於投案後於警初訊時辯稱：甲○
○向吳義宗說「大仔，柱仔經營六合彩至今仍輸錢，且牌支來源與你沒有衝突，給他
再做一段時間」，吳某沒答應，過一會兒，甲○○上廁所，我再次要求吳義宗給我一
條生路，吳某就一怒之下，以三字經「幹你娘」，……我馬上給你死得很難看，吳
某即起身轉向後面，走一步時又邊走邊說「幹你娘，給你死」，這時我一時氣憤心亂
，自前腹腰際起出手槍朝他開槍等語，又於第一審初訊時供稱：因吳義宗和我都主持
六合彩，吳某要向我調牌，我請甲○○說情，但他不答應，還我，胡某後去上廁所
，吳某一邊我，一邊走到房內，我以為死者要拿何物對付我，所以我害怕就拿槍向
（死者）手部開一槍云云，嗣於八十年九月一日具狀辯稱：我要求吳義宗給我一條生
路，被吳某嚴詞拒絕，並出惡語要脅激憤，且似欲取兇器對付我，此時甲○○正入廁
所之際……我情急慌亂下，為防衛本身安全，下意識自腰際取出手槍企圖嚇阻他，並
以被害人之手部作為瞄準……朝他開槍等語，核與卷存證據及事理不符，顯係企圖獨
擔刑責及迴護上訴人之詞，不足採為有利上訴人之認定，復以證人郭美劭、劉博文、
江坤成之證言內容，與本案情節無關，不足採為判決之基礎。又以本案事證已明，上
訴人聲請傳訊證人陳順隆及負責調查本案之偵查員，並請再傳證人郭美劭、鄭伊真，
均無必要，在理由內一一指駁及詳加說明。因以槍砲彈藥刀械管制條例已於八十六年
十一月二十四日經公布修正，於同年月二十六日生效，上訴人行為後法律有變更，依
刑法第二條第一項但書之規定，應適用最有利上訴人之修正前槍彈藥刀械管制條例
法律處斷。認上訴人甲○○所為，其殺死吳義宗部分係犯刑法第二百七十一條第一項
之殺人罪，其未經許可無故持有改造左輪手槍部分，係犯修正前槍彈藥刀械管制條
例第十條第三項之非法持有其他可發射金屬或子彈具有殺傷力之槍枝罪，其未經許可
無故持有子彈部分係犯刑法第一百八十七條之意圖供犯罪之用而非持有彈藥罪。公訴
人認甲○○持有改造左輪手槍，係犯修正前槍彈藥刀械管制條例第七條第四項之罪
，尚有未洽，起訴法條應予變更。又公訴人認甲○○非法持有子彈部分，係犯修正前
槍彈藥刀械管制條例第十條第三項之罪，然其未比較二罪刑度之高低及扣案之子彈
為制式子彈具殺傷力，可供軍用，應適用有較重處罰規定之刑法法條論罪，此部分起
訴法條尚有未洽，應予變更。上訴人與林金柱就上開犯行間，有犯意聯絡及行為分擔
，均應論共同正犯。甲○○同時持有槍枝、子彈，係一行為觸犯數罪名，為想像競合
犯，應依非法持有手槍一重罪論，又其嗣後繼續持有至投案時繳交，為犯罪狀態之繼
續不另論罪。其所犯殺人罪與非法持有手槍罪間，有方法結果之牽連關係，應從一重
以殺人罪論處。又上訴人曾於六十一年間因犯殺人罪，經本院判處無期徒刑確定，於
六十二年八月二十三日入監執行，於七十二年九月十五日假釋出獄，嗣於七十七年減
為有期徒刑十五年確定，於七十七年八月二十二日假釋期滿視為執行完畢，有臺灣臺
南地方法院檢察署刑案資料查註紀錄表在卷可按，其於五年之內再犯本件有期徒刑以
上之罪，為累犯，除法定刑死刑、無期徒刑，依法不得加重外，餘應依刑法第四十七
條之規定加重其刑。乃撤銷第一審不當之科刑判決，適用上開法條及刑法第十一條前
段、第二條第一項但書、第二十八條、第五十五條、第三十八條第一項第一款、第三
十七條第一項，並審酌上訴人之素行、犯罪之動機、目的、手段、方法、所生危害及
犯後猶飾詞狡辯毫無悔意，並經第一審法院通緝近十年始行緝獲等一切情狀，論上訴
人以共同殺人，累犯罪，判處無期徒刑，依法宣告褫奪公權終身。扣案之改造左輪手
槍一支，子彈二顆，均屬違禁物，併予宣告沒收之。及說明上訴人之犯罪時間雖係七
十九年十月三十一日以前，原應依中華民國八十年罪犯減刑條例予以減刑，惟其於中
華民國八十年罪犯減刑條例施行前之七十八年八月三日已經第一審法院通緝，而未於
同條例施行之日即八十年一月一日起十個月內，自動歸案接受偵查、審判，遲至八十
八年一月六日始為警緝獲，依中華民國八十年罪犯減刑條例第六條之規定，自不得依
該條例予以減刑之理由。經核於法尚無違誤。而採證認事，乃事實審法院之職權，苟
其綜合全案證據資料，所為之事實認定，於採證法則無違，即不能任意指為違背法令
。本件原判決就其如何取捨證據，認定上訴人有前揭殺人犯行之心證理由，已闡述綦
詳，核與經驗法則、論理法則，又無違背，上訴意旨徒就原審採證認事職權之適法行
使，專憑己見，漫事爭執，難認係適法之第三審上訴理由。又證人鄭伊真雖於第三次
警訊時，始供稱被害人吳義宗臨終前告知係〝大隻海鵝〞（指上訴人）開槍的等語，
然其於警訊時已供明，案發當天，因其心情很亂，有部分未陳述清楚云云（見警卷第
七頁反面）參照該證人係被害人之同居人，其面對親人驟遭殺害之巨變，心情紛亂，
應可想見，自不能因其於案發當天，未供出部分情節，即指其後所供，不足採信，原
判決於此雖漏未說明，然於全案情節及原判決主旨，既不生影響，亦不能執以指摘，
資為正當之第三審上訴理由。應認其上訴為無理由，予以駁回。
據上論結，應依刑事訴訟法第三百九十六條第一項，判決如主文。
中      華      民      國    八十八    年      十      月     十四     日
                              最高法院刑事第四庭
                                  審判長法官  黃  劍  青
                                        法官  劉  敬  一
                                        法官  林  增  福
                                        法官  邵  燕  玲
                                        法官  張  清  埤
      右正本證明與原本無異
                                              書  記  官
中      華      民      國    八十八    年      十      月     二十     日
                                                                        Ｒ
